【裁判字號】    97,台上,1452
【裁判日期】    970403
【裁判案由】    違反公職人員選舉罷免法
【裁判全文】
最高法院刑事判決            九十七年度台上字第一四五二號
上  訴  人  甲○○
            乙○○
共      同
選任辯護人  陳忠鎣律師
上列上訴人等因違反公職人員選舉罷免法案件，不服台灣高等法
院台南分院中華民國九十六年九月十九日第二審更審判決（九十
六年度選上更(一)字第三一二號，起訴案號：台灣嘉義地方法院檢
察署九十四年度選偵字第一０號），提起上訴，本院判決如下：
    主  文
原判決撤銷，發回台灣高等法院台南分院。
    理  由
本件原判決撤銷第一審之無罪判決，改判均論上訴人甲○○、乙
○○（下稱上訴人等二人）以共同連續對於有投票權之人交付賄
賂，而約其投票權為一定之行使罪，甲○○累犯，處有期徒刑壹
年，褫奪公權貳年，減為有期徒刑陸月，褫奪公權壹年；乙○○
處有期徒刑拾月，褫奪公權貳年，減為有期徒刑伍月，褫奪公權
壹年；並均諭知有期徒刑如易科罰金之折算標準。固非無見。
惟查：(一)、有罪判決之主文、事實與理由，不相適合，或事實與
理由之記載，前後齟齬，按諸刑事訴訟法第三百七十九條第十四
款規定，均屬判決理由矛盾之當然違背法令。原判決認定：甲○
○原係嘉義縣義勇消防隊六腳分隊分隊長，為嘉義縣第十五屆六
腳鄉鄉長候選人，乙○○係嘉義縣義勇消防隊六腳分隊（原判決
漏載六腳分隊）顧問團團長。甲○○為求自己順利當選，竟與乙
○○共同基於對有投票權之人行求賄賂，而約其投票權為一定行
使之概括犯意聯絡，自民國九十四年九月上旬某日起，先由乙○
○購買「URANUS」廠牌之X.O.洋酒禮盒一百二十盒，再由甲○○
先後至嘉義縣六腳鄉六斗村前村長康珍、六腳鄉蘇厝村村長蘇庭
芳住處，交付康珍、蘇庭芳等具有上開選舉投票權之人各一盒洋
酒禮盒，而約其等於九十四年十二月三日之上開選舉投票日投票
予甲○○。及由乙○○以嘉義縣義勇消防隊六腳分隊顧問團團長
名義，交付該分隊隊員賴勝利一盒洋酒禮盒（原判決漏載一盒洋
酒禮盒），而約其於上開選舉投票日投票予甲○○等情。然查(1)
、原判決事實欄記載上訴人等二人係共同基於對有投票權之人「
行求賄賂」，而約其投票權為一定行使之概括犯意為之，與主文
論其等以共同連續對於有投票權之人「交付賄賂」，而約其投票
權為一定之行使罪，及理由說明上訴人等二人係基於投票行賄罪
「交付賄賂」之概括犯意聯絡等旨，不相適合；(2)原判決事實欄
僅認定上訴人等二人對於康珍、蘇庭芳及賴勝利行賄，而理由欄
則謂：「被告乙○○以六腳鄉義消顧問團團長名義，贈送義消隊
員或顧問之洋酒禮物，係假藉義消顧問團團長名義贈送中秋節禮
物之名，而為被告甲○○競選鄉長行賄選之實。」「以被告乙○
○之名義所購買之洋酒共有一百二十瓶，但除了上開康珍、蘇庭
芳、賴勝利三人及其餘包括附帶以中秋節名義送給警察人員（警
察人員十二瓶）、義消等人收受外，尚有送給其他將近一百名之
人未知姓名者收受，而若均以中秋節名義送給他人，何須要一百
二十瓶，又何須購買具有較高價值之洋酒，又被告甲○○、乙○
○若係無賄選之犯意，何以不列舉其他將近一百名收受洋酒者之
名單以供查明。」等語（見原判決第十五、十七頁），而認上訴
人等二人行賄對象，尚包括嘉義縣義勇消防隊六腳分隊其他隊員
或顧問，及將近一百名不知名之人，其事實與理由之記載，前後
亦屬齟齬，均有判決理由矛盾之違法。(二)、修正前公職人員選舉
罷免法（下稱選罷法）第九十條之一第一項之投票行賄罪，以對
於有投票權之人，行求、期約或交付賄賂或其他不正利益，而約
其不行使投票權或為一定之行使者為構成要件。其行求、期約、
交付係屬階段行為。行求階段，屬行賄者單方意思表示行為，不
以相對人允諾為必要。交付階段，除行賄者有實行交付賄賂或不
正利益之行為外，因對收受者，刑法第一百四十三條第一項有投
票受賄罪之處罰規定，二者乃必要共犯中之對向犯，以二個以上
之行為者，彼此相互對立之意思經合致而成立犯罪，雖不以收受
者進而為一定投票權之行使或不行使為必要，仍須於行賄人交付
賄賂或其他不正利益時，受交付之相對人對其受交付之目的已然
認識而予收受，其交付賄賂或其他不正利益之犯行始克成立；如
行賄者與受賄者無此意思合致或被拒絕時，則祇成立行求賄賂或
不正利益罪。原判決以：蘇庭芳經原審另案（九十五年度選上易
字第二三三號）於九十五年七月六日判決無罪確定，但甲○○主
觀上既有交付賄賂即洋酒之事實，以求蘇庭芳支持其競選鄉長之
犯意，則甲○○既已交付賄賂，雖蘇庭芳無投票受賄之犯意，而
不成立刑法第一百四十三條第一項之投票受賄罪，仍不影響甲○
○對於有投票權之人交付賄賂罪之成立等語（見原判決第十二頁
）。然蘇庭芳果無投票受賄之犯意，則揆之前開說明，甲○○此
部分行為應僅止於行求賄賂階段，尚未達對於有投票權之人交付
賄賂之程度，原判決認係交付賄賂，自難認為適法。(三)、修正前
選罷法第九十條之一第一項之投票行賄罪，係以對於「有投票權
之人」行求、期約或交付賄賂或其他不正利益，而約其不行使投
票權或為一定之行使為構成要件。故有罪判決書，除應就被告行
賄之對象係「有投票權之人」之要件，詳予認定外，並應說明為
此認定所憑之證據及其理由，始足為適用法律與論罪科刑之準據
。原判決事實欄僅認定上訴人等二人行賄之對象康珍、蘇庭芳均
係有投票權之人，賴勝利係嘉義縣義勇消防隊六腳分隊之隊員等
情，而就賴勝利是否亦為有投票權之人之重要事實，則未明白認
定，且未說明所憑之證據及理由，顯不足為判斷其適用法律當否
之依據，併有判決理由不備及調查未盡之違法。以上或為上訴意
旨所指摘，或為本院得依職權調查之事項，應認原判決仍有撤銷
發回更審之原因。至原判決關於上訴人等二人不另諭知無罪部分
，基於審判不可分之原則，併予發回。又上訴人行為後，選罷法
於九十六年十一月七日再行修正公布全文一百三十四條，並自公
布日施行，案經發回，宜併注意及之。
據上論結，應依刑事訴訟法第三百九十七條、第四百零一條，判
決如主文。
中    華    民    國  九十七  年    四    月    三    日
                      最高法院刑事第十一庭
                          審判長法官  邵  燕  玲
                                法官  李  伯  道
                                法官  孫  增  同
                                法官  吳      燦
                                法官  李  英  勇
      本件正本證明與原本無異
                                      書  記  官
中    華    民    國  九十七  年    四    月    九    日
                                                Ａ


司法院資訊處製作；財團法人民間司法改革基金會備份。
